ACORDAO-COMPLETO-2549594

ACÓRDÃO 4970/2022 ATA 31/2022 - SEGUNDA CÂMARA

VISTOS, relatados e discutidos os embargos de declaração opostos por Claudia Lopes Flora Grespan contra o Acórdão 4124/2022-TCU-Segunda Câmara, de minha relatoria, por meio do qual este Tribunal, em processo de aposentadoria, conheceu e negou provimento a pedido de reexame por ela interposto,
ACORDAM os Ministros do Tribunal de Contas da União, reunidos em Sessão da Segunda Câmara, ante as razões expostas pelo Relator, e com fundamento nos arts. 32, inciso II, e 34 da Lei 8.443/1992, em:
9.1. conhecer dos embargos de declaração e, no mérito, rejeitá-los;
9.2. dar ciência desta deliberação ao Tribunal Regional do Trabalho da 15ª Região - Campinas/SP e à embargante.

Embargos de declaração interposto contra o Acórdão 4.124/2022-TCU-2ª Câmara.

Segunda Câmara

Tribunal Regional do Trabalho da 15ª Região - Campinas/SP.

3. Interessados/Responsáveis/Embargante:
3.1. Interessada: Claudia Lopes Flora Grespan (XXX.209.196-XX).
3.2. Embargante: Claudia Lopes Flora Grespan (XXX.209.196-XX).

13.1. Ministros presentes: Bruno Dantas (Presidente), Augusto Nardes (Relator), Aroldo Cedraz e Antonio Anastasia.
13.2. Ministro-Substituto presente: André Luís de Carvalho.

AUGUSTO NARDES

Ministro Augusto Nardes.

Trata-se de embargos de declaração apresentados por Claudia Lopes Flora Grespan contra o Acórdão 4124/2022-TCU-Segunda Câmara, por meio do qual este Tribunal, em processo de aposentadoria, conheceu e negou provimento a pedido de reexame interposto pela ora embargante.
2.	Alega a embargante que teria ocorrido contradição na decisão embargada, haja vista que ao deixar a não absorção de parcelas de VPNI para análise pelo tribunal de origem da servidora, apesar de estar provado que a servidora está coberta por decisão transitada em julgado, além de julgar ilegal o seu ato de aposentadoria e negar o registro dela.
3.	A detalhar a contradição alegada, os embargos assim se manifestam:
3.1. Da contradição no caso concreto e possibilidade do registro com ressalvas 
No caso, tínhamos que a única questão que mantém o não registro da aposentadoria do Servidor em questão, seria a percepção dos Quintos incorporados em período, anteriormente, controvertido, ou seja, entre abril de 1998 e outubro de 2001. 
No entanto, como foi comprovado no presente feito, a servidora está coberta por trânsito em julgado advindo dos autos n. 0000976-30.2005.4.03.6105, o que afasta a ilegalidade da incorporação, sobretudo porque se trata de decisão que não pode mais ser rescindida, ou tornada inexigível, dado o tempo passado desde o julgamento final do citado processo. 
Vale dizer, no caso, que ao modular os efeitos da decisão de mérito no RE 638.115/CE (acórdão anexo) , o STF, no ponto que específico dos quintos protegidos pelo manto do trânsito em julgado, não há outra interpretação, a ser feita, que a Suprema Corte abriu uma exceção à ilegalidade da incorporação analisada. Ou seja, naquele ponto, específico, criou situação em que a percepção de valores, relativas a períodos após abril de 1998, se tornou legal. 
Aliás, em dados casos (inclusive conforma acórdão TCU 1705-2022 anexo) , esta própria Corte de Contas tem determinado a manutenção dos quintos de FC aos servidores que comprovarem estarem cobertos por trânsito em julgado (mesmo caso da embargante) . 
Lado outro, há de se considerar que, mesmo que não se reconheça a legalidade do recebimento da VPNI (quintos) , as outras parcelas estão de acordo com o que determinado pelo ordenamento jurídico, o que impõe a sua aprovação e registro, na medida em que esta Eg. Corte de Contas poderia, no caso, homologar a aposentadoria do autor, ressalvada a parcela VPNI/Quintos.
4.	Por fim, a embargante traz considerações sobre o Acórdão 2076/2005-TCU-Plenário para ponderar que esta Corte de Contas, em caso que considera análogo, já teria determinado se considerar legal por relação, atos de aposentadoria que contivessem pareceres divergentes e/ou com proposta de ilegalidade. Requer que é isso que se requer neste caso concreto, vez que o STF, ao modular os efeitos da decisão de mérito no RE 638.115/CE, tornou legal o recebimento de quintos de FC incorporados após abril de 1998, por meio de decisão judicial transitada em julgado.
5.	Ante o que expõe, requer a embargante o provimento do seu recurso, com efeito suspensivo para sanar a contradição alegada, atribuindo-se efeitos infringentes aos embargos para reformar o acórdão recorrido e determinar a manutenção da VPNI incorporada entre abril de 1998 e setembro de 2001 (coberta pelo trânsito em julgado da ação n. 0000976-30.2005.4.03.6105) , além de julgar legal/homologar a aposentadoria da embargante.
	É o relatório.

Rudi Meira Cassel (22.256/OAB-DF) e outros, representando Claudia Lopes Flora Grespan.

Procurador Marinus Eduardo De Vries Marsico.

PESSOAL. APOSENTADORIA. PARCELA DE QUINTOS CONCEDIDA DE FORMA IRREGULAR. ILEGALIDADE. NEGATIVA DE REGISTRO. EMBARGOS DE DECLARAÇÃO. INEXISTÊNCIA DA CONTRADIÇÃO ALEGADA. TENTATIVA DE REDISCUTIR O MÉRITO. REJEIÇÃO.

APOSENTADORIA (APOS)

não atuou.

Trago a exame deste Colegiado embargos de declaração opostos por Claudia Lopes Flora Grespan em face do Acórdão 4124/2022-TCU-Segunda Câmara, de minha relatoria, por meio do qual este Tribunal, em processo de aposentadoria, conheceu e negou provimento a pedido de reexame interposto pela ora embargante.
2.	Alega, basicamente, a embargante, que a decisão proferida se manifestou de forma contraditória, ao ter deixado a não absorção de parcelas de VPNI para análise pelo tribunal de origem da servidora, apesar de estar provado, segundo seu entendimento, que a servidora está coberta por decisão transitada em julgado.
3.	Antes de adentrar no mérito da alegação de contradição apresentada nos embargos, devo observar que a natureza peculiar dessa espécie recursal restringe o seu alcance à mera correção de obscuridade, omissão ou contradição da deliberação recorrida, a fim de esclarecer, interpretar ou completar o pronunciamento anteriormente emitido, em benefício da sua melhor compreensão ou inteireza (v.g.: Acórdão 434/2018-TCU-Plenário, entre outros) .
4.	A doutrina atualizada, bem representada pela inteligência de Vicente Greco Filho, define esses vícios da deliberação nos seguintes termos:
" (...) obscuridade: defeito consistente na difícil compreensão do texto da sentença e pode decorrer de simples defeito redacional ou mesmo de má formulação de conceitos, havendo obscuridade quando a sentença está incompreensível no comando que impõe e na manifestação de conhecimento e vontade do juiz.
contradição: afirmação conflitante, quer na fundamentação, quer entre a fundamentação e a conclusão, sendo que, nesses casos, a correção da sentença, em princípio, não levaria a uma verdadeira modificação da sentença, mas apenas a um esclarecimento de seu conteúdo.
omissão: caso em que a sentença é complementar, passando a resolver questão não solucionada, ganhando substância, portanto, sendo que as questões que devem ser resolvidas pelo juiz são todas as relevantes postas pelas partes para a solução do litígio, bem como as questões de ordem pública que o juiz deve resolver de ofício, como, por exemplo, a coisa julgada."
 (in Direito Processual Civil Brasileiro 11ª edição, 2º Volume, Editora Saraiva, p. 259/260) .
5.	No mesmo sentido a jurisprudência dos tribunais pátrios, da qual reproduzo mais uma vez excerto do voto condutor da deliberação transcrita a seguir, do egrégio STJ, a rememorar que os declaratórios:
" (...) objetivam expungir da decisão embargada, o vício da omissão, entendida como aquela advinda do próprio julgado e prejudicial à compreensão de causa, e não aquela que entenda o embargante, ainda mais como meio transverso a impugnar os fundamentos da decisão recorrida." (STJ, EDcl REsp 351490, DJ 23/09/2002) .
6.	Pelas definições apresentadas nos itens anteriores, entendo que não se observa a alegada contradição suscitada pela embargante, mas uma maneira transversa de se rediscutir o mérito da decisão combatida, o que não é cabível pelas vias estreitas dos embargos. Por essa razão, estes embargos devem ser rejeitados, sem prejuízo de se prestar os seguintes esclarecimentos à recorrente.
7.	Há que se rememorar, inicialmente, que o pedido de reexame, objeto do acórdão embargado, foi interposto pela ora embargante em processo de aposentadoria, julgada ilegal, com negativa de registro, pelo Acórdão 13882/2021-TCU-Segunda Câmara, de relatoria do Ministro Raimundo Carreiro. A ilegalidade do ato resultou da concessão irregular de quintos com amparo em funções comissionadas exercidas entre 8/4/1998 e 4/9/2001. 
8.	Foi determinado, no subitem 1.7.2.1 do Acórdão 13882/2021-TCU-Segunda Câmara, que o órgão de origem providenciasse o destaque da parcela de quintos incorporada com amparo em função comissionada exercida entre 8/4/1998 e 4/9/2001 e a transformasse em Parcela Compensatória a ser absorvida por reajustes futuros, consoante decidido pelo Supremo Tribunal Federal no RE nº 638.115/CE.
9.	Sendo assim, a determinação é clara para que se considere o que foi decidido pelo Supremo Tribunal Federal no RE nº 638.115/CE, bastando que se comprove, junto ao órgão de origem, a existência de decisão judicial em favor da interessada. 
10.	A questão tornou-se ainda mais cristalina com a ciência dada ao órgão de origem, no âmbito da decisão embargada, para que, caso comprovado ser a interessada beneficiária de decisão judicial transitada em julgado, que lhe assegure a incorporação de quintos no período entre 8/4/1998 e 4/9/2001, observe a modulação de efeitos fixada pelo Supremo Tribunal Federal no RE 638.115, de modo a manter a incorporação imune à absorção por reajustes futuros.
11.	Quanto à legalidade do ato, conforme esclarecido no voto condutor da decisão ora embargada, ainda que haja a comprovação de decisão judicial favorável à embargante junto ao órgão de origem, permanece o julgamento pela ilegalidade, conforme esclarece o trecho a seguir, extraído do relatório antecedente ao acórdão embargado:
5.13. Contudo, a comprovação do trânsito em julgado, por si só, não possui o condão de alterar o julgamento pela ilegalidade do ato de aposentadoria pela Corte de Contas, pois o STF deixou assente que a incorporação de quintos, no período de 8/4/1998 até 4/9/2001, ofende o princípio da legalidade, nos termos da tese firmada em sede de repercussão geral, Tema 395. 
	Ante o exposto, voto no sentido de que o Tribunal adote o acórdão que ora submeto à deliberação deste Colegiado.
	TCU, Sala das Sessões Ministro Luciano Brandão Alves de Souza, em 6 de setembro de 2022.
Ministro JOÃO AUGUSTO RIBEIRO NARDES 
Relator